臺灣板橋地方法院刑事判決　　　　　　　　　　　　九十二年度交訴字第一五二號
　　公　訴　人　臺灣板橋地方法院檢察署檢察官
　　被　　　告　辛○○
　　選任辯護人　蔡俊有　律師
　　被　　　告　庚○○
　　右一人　　　許涌誠　律師
　　選任辯護人　許樹欣　律師
　　被　　　告　子○○
 　　　　　 　　壬○○
 　 右一人　　　李志澄　律師
　　選任辯護人　林國明　律師
右列被告因業務過失致死等案件，經檢察官提起公訴（九十二年度偵字第一四一七六
號、第一四二一號、第一四四一四號、第一七七四號），本院判決如左：
    主  文
辛○○從事業務之人，因業務上之過失致人於死，累犯，處有期徒刑壹年拾月。
庚○○從事業務之人，因業務上之過失致人於死，處有期徒刑捌月。
子○○從事業務之人，因業務上之過失致人於死，處有期徒刑陸月，如易科罰金，以
參佰元折算壹日。
壬○○從事業務之人，因業務上之過失致人於死，處有期徒刑壹年。
壬○○被訴遺棄致死部分，無罪。
    事  實
一、辛○○前曾於民國七十三年間犯賭博罪，經臺灣臺北地方法院以七十三年度易字
    第二九八一號科罰金一千元確定，於七十三年八月二十八日繳清罰金執行完畢；
    復於七十八年間因違反國家動員法案件，經臺灣臺北地方法院以七十八年度訴字
    第六七六號判處有期徒刑二月，緩刑二年確定；又於八十七年間因違反公司法案
    件，經臺灣士林地方法院以八十七年度易字第二一二七號判處有期徒刑三月確定
    ，於八十八年七月十五日易科罰金執行完畢；再於八十八年間因犯偽造文書罪，
    經臺灣桃園地方法院以八十八年度壢簡字第九四三號判處有期徒刑三月確定，於
    八十九年三月三十一日易科罰金執行完畢；又於八十八年間因違反公司法案件，
    經臺灣士林地方法院以八十九年度簡字第六一七號判處有期徒刑四月，併科罰金
    新台幣十萬元確定，於八十九年七月二十八日易科罰金執行完畢。
二、壬○○前曾於八十八年間因犯偽造文書罪、詐欺罪，經臺灣彰化地方法院以九十
    年度易字第一九三號各判處有期徒刑三月、六月，應執行有期徒刑八月，緩刑四
    年，於九十一年五月十八日確定（未構成本件累犯）。
三、辛○○係設於臺北縣板橋市○○路七五號一樓尊龍汽車客運股份有限公司（下稱
    尊龍公司）之負責人，購買並提供大客車以載運旅客往來為業，為從事業務之人
    。於九十一年間向臺灣經銷商購買瑞典ＳＣＡＮＩＡ牌Ｋ４ＥＢ６Ｘ２型之底盤
    ，並交由設於桃園縣平鎮市○○○路六六號之豐榮鐵工廠股份有限公司（下稱豐
    榮公司）打造車身（豐榮牌ＦＲＳＣＡ廂式大客車）三十部，車內設有三十七個
    座椅，並依規定於車身後部中央設有安全門，經財團法人車輛研究測試中心依據
    「車輛型式安全及品質一致性審驗作業要點」之規定審驗合格，以九十一年十月
    三十日車（九十一）審字第一八九五號函，核予尊龍公司安審（九一）字第一七
    五一號車輛型式安全審驗合格證明之ＳＣＡＮＩＡ牌ＦＲＳＣＡ２型式車輛。辛○○隨即於九十一年十二月間向交通部公路總局臺北區監理所申請領牌，經交通
    部公路總局臺北區監理所審核後核發牌照。辛○○明知大客車應設置符合道路交
    通安全規則第三十九條之一安全門、安全窗之規格、標準及標識，以維護乘客之
    生命、身體安全，雖能預見有遭遇車禍或其他緊急事故，而需使用安全門有逃生
    之可能，卻認有其他出入門及逃生管道，而無留用安全門之必要。於領得前開大
    客車牌照後，隨即與豐榮公司總經理劉樟龍聯繫，要求豐榮公司將車內之座椅拆
    卸，並在安全門上加裝隔板。辛○○復與設於臺中縣大甲鎮○○里○○街七號政
    鋼機械工業有限公司（下稱政鋼公司）負責人李俊賢聯繫，向李俊賢購買座椅，
    並指示李俊賢將座椅安裝於前開ＳＣＡＮＩＡ牌ＦＲＳＣＡ２型式車輛內，並包
    含安全門上方亦加裝座椅，其中安全門部分因為加裝隔板及座椅，必須使用扳手
    方有可能開啟安全門，使車上乘客自安全門處逃生。辛○○原應注意訓練尊龍公
    司之駕駛人員實際以扳手開啟安全門，以便在緊急情況中，能順利打開安全門以
    利乘客逃生，依客觀情況並無不能注意之情事，詎其應注意且能注意，疏未注意
    訓練駕駛人員如何開啟安全門，致使該安全門因加裝隔板及座椅，且又無人知悉
    開啟方式的情形下，無法發揮其應有之功能。
四、庚○○受雇於臺北市○○區○○路之華達蘭藝公司（未辦理公司設立登記），平
    日駕駛貨車載運花卉至各花店批售，係以駕駛為附隨業務，為從事業務之人。於
    九十二年七月二十一日凌晨二時五十五分許，駕駛車號ＨＸ─七五八八號自用小
    貨車，沿國道三號公路由臺北縣三峽鎮往臺北市方向行駛，原應注意駕駛車輛行
    駛高速公路前應妥善保養及檢查車輛狀況，依當時情形並無不能注意之情形，詎
    其應注意、能注意，卻疏未注意事先檢查車輛狀況，致使該車於途經國道三號公
    路北向三九點七公里中內車道處時，突然發生故障無法發動油門，庚○○遂將貨
    車向路肩滑行，試圖將車輛停放在路肩，惟該車滑行至外側車道時，車輪即已無
    法動彈，庚○○原應注意即時設置警告標誌，依當時情形並無不能注意之情事，
    卻於該車無法行駛之情況下，繼續留在車上試圖踩踏油門以移動車輛，而未立刻
    誌，適有以駕駛營業大貨車為業之子○○，駕駛車號二Ｋ─六三七號營業大貨車
    （以下稱油罐車），沿國道三號北向之外側車道行經該處，子○○原應注意車前
    狀況並隨時採取必要之安全措施，依當時之情狀並無不能注意之情事，詎其應注
    意，並能注意，竟疏未注意，在五、六十公尺前即已發現庚○○之自用小貨車，
    在前方無其他車輛之狀況下，竟未注意庚○○之車輛早已處於停止之狀況，未減
    速或採取其他安全措施，而追撞庚○○之自用小貨車及在車旁之庚○○，致庚○○受有左鎖骨骨折、臉部撕裂傷及身體多處擦傷之傷害，庚○○之自用小貨車因
    受此外力衝撞而滑行至中外車道，適有尊龍公司之司機壬○○駕駛車號一一二─
    ＦＢ營業大客車（下稱尊龍大客車）附載乘客郭千儀、潘月霞、林文和、張文炎
    、蔡美玲、施亞良、乙○○及自行乘坐在該大客車下層廁所內側之丙○○（已更
    名為沈宛柔）等人，沿國道三號北向外側車道行經該處，見由子○○所駕駛之營
    業大貨車停放於路肩，便自外側車道變換至中外車道，並將視線轉向路肩，查看
    油罐車車況，壬○○原應注意車前狀況並隨時採取必要之安全措施，而依當時之
    情狀並無不能注意之情事，竟疏未注意庚○○之自用小貨車斜停在中外車道，在
    發現前方停放該自用小貨車後，乃緊急煞車，但仍然追撞庚○○之自用小貨車，
    尊龍大客車因受此撞擊而熄火，其車頭之右前方嚴重凹陷並起火燃燒，壬○○因
    此受有右臉撕裂傷、右上肢、右下肢約佔體表面積百分之八的二度燒傷，壬○○
    因見其車頭嚴重凹陷且起火燃燒無法跨越，而未能至右前方之氣動門旁拿取滅火
    器，亦未能立刻開啟乘客上下車門，即逕行由駕駛座旁邊之安全門逃生。壬○○
    下車後，開啟尊龍大客車中央廁所小門（即原乘客逃生門），擬自大客車下層進
    入開啟安全門未果，即先將在下層廁所內側之沈宛柔拉出，再跪在路邊向往來之
    汽車喊叫請託幫忙，並託停下之汽車司機請求救援隊救援，另在車外喊叫教乘客
    向前跑，復教乘客向後方跑，自車後方天窗逃生，並與子○○、庚○○三人輪流
    持修車扳手敲擊大客車之車窗玻璃。此際車上乘客郭千儀、潘月霞、林文和、張
    文炎、蔡美玲、施亞良、乙○○等七人見火勢猛烈而亟欲逃生，然因車輛前座之
    乘客上下車門無法開啟，而車內之二處逃生窗之標示及使用方法均以英文書寫，
    在濃煙密佈且不諳操作方式情形下，無法自逃生窗逃生；郭千儀、潘月霞、林文
    和、張文炎、蔡美玲、施亞良、乙○○等人均改由安全門處逃生，惟因車內安全
    門遭到改裝加裝隔板及座椅，亦無法辨識及開啟，乙○○在發現找不到安全門後
    ，乃改往車頭方向自前開追撞所致車窗玻璃破裂處奮力往下跳躍，致受有左膝挫
    傷、左腰挫傷、雙上肢及左膝擦傷之傷害。郭千儀、潘月霞、林文和、張文炎、
    蔡美玲、施亞良等人均因往大客車後方找尋其餘逃生方式未果而遭火燒死。子○○、壬○○於肇事後，於處理之員警到達現場時，向警察自首為車禍肇事之人，
    並願受刑事訴追。
五、案經被害人乙○○及被害人郭千儀之父郭阿涼、潘月霞之母癸○○○、林文和之
    父丁○○、張文炎之妻甲○○、蔡美玲之母戊○○、施亞良之父己○○等人訴請
    內政部警政署國道公路警察局第六警察隊報請臺灣板橋地方法院檢察署檢察官相
    驗後偵查起訴。
    理  由
壹、就被告辛○○、子○○、庚○○、壬○○業務過失致死部分：
一、認定犯罪事實所憑之證據：
（一）訊據被告辛○○、子○○、庚○○、壬○○對於右揭業務過失致死之犯罪事實
      ，業已坦承不諱，且其所供互核相符。
（二）並經證人即告訴人乙○○、乘坐於尊龍大客車下層之乘客沈宛柔於本院審理時
      之證述情節無訛。
（三）復經證人即豐榮公司總經理劉樟龍、政鋼公司負責人李俊賢、尊龍公司副董事
      負責財務之王惠雲於偵訊時證述屬實（九十二年度相字第八一四號卷九十三頁
      至九十五頁、九十二年度偵字第一四四一四號卷第二十八頁）。並有買賣契約
      書、發工單、尊龍公司支付政鋼公司之華泰商業銀行支票號碼第ＡＡ七二
      三九號、第ＡＡ七二三九一號、第ＡＡ七二三九二號、第ＡＡ七
      二三九三號、第ＡＡ七二三九四號、第ＡＡ七二三九五號之支票影
      本在卷可參。應認被告辛○○確曾指示豐榮公司打造車體並在安全門上加蓋隔
      板，再指示政鋼公司工作人員在安全門上方加裝座椅之事實。
（四）臺灣板橋地方法院檢察署檢察官於九十二年七月二十二日上午十一時二十分許
      ，至內政部警政署國道公路警察局第六警察隊，勘驗尊龍公司一一二─ＦＢ大
      客車，該大客車下層備有廁所及樓梯，樓梯上方已封死，乘客無法直接自樓梯
      逃生或盥洗，僅能從大客車右前方樓梯上下車，而無其他通道；大客車之上層
      乘客座位上方有二處氣窗，但大客車已遭燒燬，無法確認其開啟方式。有臺灣
      板橋地方法院檢察署履勘筆錄在卷可按。
（五）臺灣板橋地方法院檢察署檢察官復於九十二年七月二十二日下午三時許，至桃
      園縣平鎮市尊龍公司車輛維修廠，勘驗尊龍公司與一一二ＦＢ同型之其他大客
      車，安全門部分已改裝，安全門上已無座椅，開啟安全門後可以看到樓梯；車
      頂逃生窗部分，原只有英文標誌，於九十二年七月二十一日車禍後，始陸續加
      貼中文標誌；經實際操作逃生窗，大約需三十至四十秒，才能開啟，乘客如欲
      自逃生窗逃生，必須站立在座椅上方，將手平放在逃生窗上，並用臂力，方能
      跳出車外；另證人即豐榮公司員工陳建國亦證述，尊龍公司大客車內原本無中
      文逃生標誌，於發生本件車禍後尊龍公司所屬大客車始送廠黏貼中文警示標誌
      （九十二年度相字第八十二頁至八十八頁）。並有臺灣板橋地方法院檢察署履
      勘筆錄在卷可參。
（六）而被告庚○○、子○○、壬○○等人，於右揭時、地肇生交通事故，亦有臺北
      縣政府警察局每日工作紀錄簿影本、道路交通事故現場圖、臺灣省臺北縣區車
      輛行車事故鑑定委員會九十二年九月五日北鑑字第九二一二九九號函在卷。
（七）此外，並有交通部公路總局臺北區監理所九十二年七月二十五日之電話傳真單
      、九十二年度七月二十九日北監車字第九二四一六八號、九十二年八
      月四日北監車字第九二一六九六六號函、及所附ＳＣＡＮＩＡ牌ＦＲＳ
      ＣＡ２型式車輛檢驗情形及檢驗紀錄表在卷可參。
（八）台北縣政府消防局亦認定起火原因係行駛中之交通事故引燃，有台北縣政府消
      防局九十二年七月二十九日北消調字第九二００二九八０四號函附卷可佐。
（九）被害人郭千儀、潘月霞、林文和、張文炎、蔡美玲、施亞良等六人確均因本件
      車禍不及逃生而遭火燒死，亦據臺灣板橋地方法院檢察署檢察官督同法醫師相
      驗明確，分別製有相驗屍體證明書、驗斷書及勘驗筆錄，及法務部法醫研究所
      鑑定書（九二）法醫所醫鑑字第一五一號函及照片一四八幀等在卷足憑。
二、認定犯罪事實所憑證據之理由：
（一）按大客車尺度除全長、全寬、全高應符合申請牌照時檢驗之項目驗標準外，其
      車身有關安全門、安全窗及其規格、標識，均應符合道路交通安全規則所列之
      標準，道路交通安全規則第三十九條之一定有明文。被告辛○○為經營大眾交
      通工具之業者，明知上開規定，並能預見有遭遇車禍或其他緊急事故，而需使
      用安全門逃生之可能，卻認有其他出入門及逃生管道，而無留用安全門之必要
      。於尊龍大客車之安全門上方加裝隔板及座椅，而必須使用扳手始能開啟，使
      車上乘客無法自安全門處逃生。更且被告辛○○原應注意訓練及教育尊龍公司
      之駕駛人員操作方式，以便在緊急情況中，始能順利開啟以利乘客逃生，依客
      觀情況並無不能注意之情事，詎其應注意且能注意，疏未注意訓練駕駛人員如
      何開啟安全門，致使該安全門因加裝隔板及座椅，且又無人知悉開啟方式的情
      形下，無法發揮其應有之功能。其行為自有過失。
（二）第按汽車行駛時，駕駛人應注意車前狀況，並隨時採取必要之安全措施。又按
      汽車行駛高速公路前，應妥為檢查車輛；汽車在行駛途中，因機件故障或其他
      緊急情況無法繼續行駛時，應滑離車道，在路肩上停車待援。滑離車道時，應
      先顯示方向燈逐漸減速駛進路肩，車身或所載貨物突出部分，須全部離開車道
      。待援期間除顯示閃光警示燈外，並在故障車輛後方五○公尺至一○○公尺處
      安全距離，如遇濃霧、濃煙、強風、大雨、夜間行車或其他特殊情況時，其安
      全距離應酌量增加。道路交通安全規則第九十四條、高速公路交通管制規則第
      十三條、第十四條、第六條分別定有明文。被告庚○○自應注意汽車行駛高
      速公路前，應妥為檢查車輛，在行駛途中，因故無法繼續行駛時，即應顯示閃
      光警示燈，並在故障車輛後方五○公尺至一○○公尺處設置車輛故障標誌警示
      往來之車輛。又證人即被告子○○證稱：「（審判長問：當時自用小貨車庚○○是否有在車上？）當時我撞到小貨車時，並沒有人在車上，是撞到後才看到
      庚○○從路肩走過來。走過來時，我就問他為何沒有擺事故三角架的標示標誌
      ，也沒有出來指揮，他回答他在車底下用輪子，修理輪子，因為輪子卡住了，
      我就回答說我撞上了，如果你在車輪下面，你應該受傷了啊」等語。被告庚○○在本院審理時證述「（李志澄辯護人問：當你車子被油罐車撞上後，是否橫
      停第三車道上？）當時我受傷在地上，我的視線被油罐車擋到，蹲在路肩，我
      只知道我的車子往前衝」等語。復參以庚○○所受之傷勢，即庚○○受有「左
      鎖骨骨折」之傷害，有診斷證明書在卷可佐，倘如庚○○所供，其在駕駛座旁
      ，並面對其自用小貨車正拿取三角架警示標誌為真實，此時來車應係在庚○○
      之右側，當被告子○○之油罐車撞擊時，庚○○理應彈至中內車道，傷勢應在
      右側；而庚○○在被撞擊後，人在路肩、視線被油罐車擋到、傷勢為左鎖骨骨
      折等情。堪認庚○○確已離開其自用小貨車駕駛座左邊，而至小貨車之右邊，
      並未即刻拿取駕駛座下方之三角架警示標誌，故被告確有未注上開規定之過失
      。被告子○○應注意車前狀況，又汽車行駛高速公路，前後兩車間應保持適
      當之行車距離，且在夜間行車或不明車況等特殊情況時，其安全距離應酌量增
      加。子○○亦疏未注意上開規定。而被告壬○○駕駛大客車理應注意車前狀
      況，並隨時採取必要之安全措施等上述道路交通安全規定。且依當時路狀，又
      無不能注意之情形，竟疏不注意為之，以致肇事，並致人傷亡，被告等均應有
      過失。
（三）被害人郭千儀、潘月霞、林文和、張文炎、蔡美玲、施亞良等六人確因本件車
      禍起火燃燒不及逃生遭火燒死。是被告之過失行為與被害人等六人之死亡間具
      有相當之因果關係，本件事證已臻明確，被告等人犯行，均堪認定。
三、論罪科刑：
（一）核被告辛○○、子○○、壬○○及庚○○所為，均係犯刑法第二百七十六條第
      二項之業務過失致死罪。
（二）被告四人一行為觸犯六個業務過失致人於死罪名，屬想像競合關係，從一重處
      斷。
（三）被告辛○○有如事實欄所載之科刑及執行情形，有臺灣高等法院被告全國前案
      紀錄表一紙附卷可按，其於刑之執行完畢後，五年內再犯本件有期徒刑以上之
      罪，為累犯，應依法加重其刑。
（四）本件車禍事故發生後，由勤務中心轉來資料未報明肇事人姓名，警方前往現場
      處理時，被告子○○、壬○○向尚不知為何人肇事之警員報明其為肇事人，業
      經被告供述在卷，復經告訴人乙○○證述其曾報警等情，核與卷附臺北縣政府
      警察局每日工作紀錄簿之記載相符，應可信實，認合於自首之要件，是被告子
      ○○、壬○○依刑法第六十二條前段規定減輕其刑。
（五）爰審酌被告辛○○為大眾運輸工具之經營者，應將乘客生命身體之安全奉為圭
      臬，卻為增加營收而改裝車體犧牲乘客之逃生設備，導致被害人等六人因而喪
      失寶貴之生命，其過失程度重大，應予非難，惟其犯後供認無隱，非無悔意，
      態度良好，並與被害人及其家屬達成和解，有九十三年四月十四日和解書、九
      十三年四月二十三日和解契約書在卷等一切情狀，量處如主文所示之刑；被告
      庚○○、子○○及壬○○身為職業駕駛人，其注意能力應較一般人為高，竟因
      疏於注意，而肇車禍，並致人傷亡，而被告子○○及庚○○並無前科紀錄，壬○○雖受有期徒刑之宣告，尚在緩刑期間，其三人固均坦承犯行，然至今仍未
      與被害人家屬和解，及其過失程度等情狀，量處如主文所示之刑，並就被告子
      ○○部分諭知易科罰金之折算標準，以示懲儆。
四、公訴意旨另以被告辛○○、子○○、壬○○及庚○○因前開過失行為致告訴人乙○○受有傷害，及被告子○○因前開過失行為致告訴人庚○○受有傷害，另涉刑
    法第二百八十四條第二項前段之業務過失傷害罪嫌，然查該罪依同法第二百八十
    七條規定，須告訴乃論。而前開部分，茲據告訴人庚○○於本院審理時當庭以言
    詞撤回其告訴，乙○○則具狀撤回告訴（見本院九十三年四月二十七日審判筆錄
    第三十五頁及所附撤回告訴狀），且有卷附和解書一份在卷可憑，惟此部分與右
    揭論罪科刑之犯行，具有想像競合之裁判上一罪關係，爰不另為不受理之諭知，
    附此敘明。
貳、被告壬○○涉犯遺棄致死罪部分：
一、公訴意旨略以：被告壬○○所駕駛尊龍大客車撞擊庚○○之自用小貨車後，由車
    頭處起火燃燒，壬○○未立刻開啟乘客上下車門，亦未告知車上乘客逃生方式，
    即逕行由駕駛座旁邊之安全門逃生。而車上乘客郭千儀、潘月霞、林文和、張文
    炎、蔡美玲、施亞良、乙○○等人見火勢猛烈而亟欲逃生，然而因壬○○已離開
    該大客車，是以車輛前座之乘客上下車門無法開啟，而車內之二處逃生窗之標示
    及使用方法均以英文書寫，在濃煙密佈且不諳操作方式情形下，無法自逃生窗處
    逃生，除乙○○往車頭方向逃生，並自車窗玻璃破掉處奮力往下跳，致受有左膝
    挫傷、左腰挫傷、雙上肢及左膝擦傷之傷害外，郭千儀、潘月霞、林文和、張文
    炎、蔡美玲、施亞良等人均因不及逃生而遭火燒死。因認被告壬○○另涉刑法第
    二百九十四條第二項遺棄致死罪嫌。
二、按犯罪事實應依證據認定之，無證據不得認定犯罪事實；不能證明被告犯罪或其
    行為不罰者，應諭知無罪之判決，刑事訴訟法第一百五十四條第二項、第三百零
    一條第一項定有明文。又認定不利於被告之事實，須依積極證據，苟積極證據不
    足為不利於被告犯罪事實之認定時，即應為有利於告之認定，更不必有何有利之
    證據，最高法院著有三十年上字第八一六號判例可資參照。
三、次按對於無自救力之人，依法令或契約應扶助、養育或保護而遺棄之，或不為其
    生存所必要之扶助、養育或保護者，處六月以上、五年以下有期徒刑。因而致人
    於死者，處無期徒刑或七年以上有期徒刑；致重傷者，處三年以上十年以下有期
    徒刑。刑法第二百九十四條定有明文。然此犯罪之成立，除必須行為人客觀上積
    棄遺置、造成場所隔離、消極離去不作為之外，尚須有扶助、養育或保護義務之
    人，主觀上具有遺棄之故意，始足構成。易言之，行為人對於被害客體係無自救
    力之人有所認識，並進而決意將其置於無人可予救助之處，使其生命陷入危險狀
    態之遺棄故意與危險故意，方能構成本罪。合先敘明。
四、被告壬○○堅決否認有遺棄致死之犯行，辯稱：「伊撞及自用小貨車時，所駕駛
    之營業大客車因而熄火，車頭右前方嚴重凹陷並起火燃燒，乘客上下車門無法開
    啟，伊因亦此受有右臉撕裂傷、右上肢、右下肢約佔體表面積百分之八之二度燒
    傷，故僅得先行逃生，且無論如何，伊僅能先離開駕駛座，始能救助車上乘客，
    伊並無遺棄故意」等語。經查：該肇事之尊龍大客車設有三處出入之車門，一
    為尊龍大客車右廁乘客上下車門，業已因撞擊、大客車熄火及起火燃燒，難認可
    供正常使用；其次尊龍大客車左側中央乘客如廁盥洗所使用之小門（即原逃生門
    ），可隨意開啟，但僅得從車外進入，或自駕駛座旁小徑進入；另在駕駛座旁左
    廁設有駕駛座車門，供駕駛人員進出及逃生用，有照片十四幀在卷可稽。依前開
    車門之設計以觀，駕駛座旁之小門，顯係供駕駛人員進出或緊急逃生之用。而本
    院依職權委託內政部警政署國道公路警察局第六警察隊確認尊龍大客車之撞擊點
    及起火處，尊龍大客車之撞擊點在前方右側靠乘客上下車之車門處，並致駕駛座
    前方整條鐵架向內凹陷，逼近乘客上下車之階梯暨駕駛座座位及方向盤，此處燃
    燒最為嚴重，業經被告壬○○、辛○○供承在卷，復為告訴人乙○○所是認，並
    有內政部警政署國道公路警察局第六警察隊九十三年三月五日公警國六刑字第九
    三００００一六八五函所附照片二十八幀在卷可參。堪認被告壬○○在與庚○○
    之自用小貨車發生撞擊後，兩車突然起火，火勢僅在身前，車身前座受擠壓、壬○○自身亦遭火灼傷之情況下，依常情甚難期待被告壬○○仍舊會坐在駕駛座上
    思索救護乘客方式，而其蹤身自駕駛座安全門跳出，認僅係為避免任火灼燒之自
    然反應，主觀上並無置乘客於無人可予救助之遺棄故意，應可確認。又證人即
    乘客乙○○於本院審理時證稱：「（審判長問：你稱有看到壬○○駕駛，你跳出
    來後他扶著一個女孩子到路肩？）是的，當時我已經跳出來了，我也走到路肩，
    我是看到壬○○扶著一位女子從車子左邊走到路肩，當時他把那女子放在路肩，
    後來就對著車子叫，喊著裡面還有很多人，要救人，並叫乘客從車頂的氣窗出來
    。（審判長問：除了講話外，是否還有做其他動作？）他（指壬○○）還有跪在
    路邊，他一邊跪著，一邊喊著那些話。（審判長問：當時看到駕駛有無拿工具去
    敲車窗玻璃？）是後來看到駕駛（指壬○○）在旁邊幫忙敲玻璃，工具好像是油
    罐車駕駛拿的。‧‧‧我有看見子○○、壬○○、庚○○都有幫忙去敲打車窗。
    ‧‧‧（審判長問：你在跳出來之前，駕駛壬○○是否有叫乘客疏導，是你跳出
    來之後對著裡面喊，是否如此？）是的」等語（見本院九十三年三月九日審判筆
    錄第十八、十九頁）。又證人即油罐車司機子○○證稱：「（李志澄辯護人問：
    發生撞擊而且起火後你有無加入救援，有無看到其他被告參與救援？）我有跟小
    貨車司機（指庚○○）就一起跑過去，我就回去拿活動扳手，等到我看到尊龍司
    機（指壬○○）時，他腳已經受傷不能走路，在路肩坐著。‧‧‧（辯護人問：
    敲窗戶是如何敲的？）是我（指子○○）與庚○○、壬○○輪流敲的。（辯護人
    問：你覺得如何沒有辦法將乘客救援下來？）因為車子是密閉的，我們有將車窗
    敲壞，但是濃霧已經燒到後面來了，等我們敲破後，也沒有人在叫喊或敲打的跡
    象。（審判長問：事情發生後，你車子撞到庚○○的自小貨車，後來尊龍客運又
    撞上，這期間有無報警？當時是我看到國道救援隊來現場，但救援隊為何會來，
    我本身不知道，但我有聽到尊龍司機有在喊報警、報警。‧‧‧（告訴代理人問
    ：有無聽到壬○○在喊如何逃生？）他（指壬○○）有說往後方，也有說往後上
    方，我有聽到往後上方有安全門」等語。（見本院九十三年三月九日審判筆錄第
    四十、四十一頁、第四十三頁至四十六頁）。另證人即自用小貨車司機庚○○證
    稱：「（李志澄辯護人問：起火之後是否有看到壬○○、子○○參與救援？）我
    都有看到，我開完行尊龍客運的行李箱蓋後，我上去看了之後，並沒有工具敲打
    玻璃，我有要跑向油罐車方向，我看到油罐車司機拿著扳手過來，油罐車司機敲
    玻璃好幾下，敲到玻璃有裂痕，油罐車司機就跑去後面，似乎要去集結車隊求救
    ，我就撿起扳手敲，而當時我的手無力，就請尊龍司機先敲，我看到尊龍司機的
    衣服有燒焦，尊龍司機拿扳手向車窗丟兩次，他就往路肩走，因為我的手受傷，
    我就用手腕勾住車後輪蓋的上方，我想拿扳手繼續敲車窗玻璃，當時裡面濃煙很
    大，後來我就敲破一個小洞，濃煙就馬上攛出來，後來就敲的更大，但裡面沒有
    人聲音」等語（見本院九十三年三月九日審判筆錄第四十七頁、第四十八頁）。
    堪認被告壬○○跳出駕駛安全門後，亦投入救援，並要求各方援救，雖車上乘客
    除自己逃生外，無人獲救，但僅係壬○○緊急應變能力及救援方式是否適當，而
    與遺棄罪之犯罪構成要件尚屬有間。
五、此外，復查無其他積極證據，足資證明被告壬○○有何刑法第二百九十四條第二
    項遺棄致死罪之犯行，此部分自屬不能證明被告犯罪，揆諸前開說明，應為無罪
    之諭知。
六、被告壬○○聲請勘驗駕駛之尊龍大客車，以查明肇事時，因撞擊導致車頭部分變
    形，被告無法進入上層客艙，並告知乘客逃生方式乙節。因臺灣板橋地方法院檢
    察署檢察官於本件事故發生時，業已前往勘驗，本院復再度委請內政部警政署國
    道公路警察局第六警察隊，確認尊龍大客車之撞擊情形及起火處，有臺灣板橋地
    方法院檢察署履勘筆錄、內政部警政署國道公路警察局第六警察隊九十三年三月
    五日公警國六刑字第九三００００一六八五函所附照片二十八幀在卷可參。本院
    認事證明確，無再度勘驗之必要，並予敘明。
據上論結，應依刑事訴訟法第二百九十九條第一項前段、第三百零一條第一項，刑法
第二百七十六條第二項、第五十五條、第四十一條第一項前段、第四十七條、第六十
二條前段，罰金罰鍰提高標準條例第一條前段、第二條，判決如主文。
本案經檢察官陳銘祥、簡美慧到庭執行職務。
中      華      民      國      九十三    年     五     月    三十一    日
                                  臺灣板橋地方法院交通法庭
                                      審判長法  官 高奕驤
                                            法  官 黃若美
                                            法  官 潘翠雪
右正本證明與原本無異。
如不服本判決，應於判決送達後十日內向本院提出上訴狀（應附繕本），上訴於臺灣
高等法院。
                                            書記官 江文彬
中      華      民      國      九十三    年     五     月    三十一    日
附錄本案論罪科刑法條全文：
中華民國刑法第二百七十六條
(過失致死罪)
因過失致人於死者，處二年以下有期徒刑、拘役或二千元以下罰金。
從事業務之人，因業務上之過失犯前項之罪者，處五年以下有期徒刑或拘
役，得併科三千元以下罰金。
